臺灣屏東地方法院民事判決　　　　　　　 93年度再易字第3號
再審原告　　乙○○
　　　　　　丁○○
　　　　　　己○○
　　　　　　　 　　　　HEI.
　　　　　　庚○○
　　　　　　丙○○○
共　　　同
訴訟代理人　黃榮作律師
複 代 理人　顏萬文律師
　　　　　　郭正鵬律師
再審原告　　戊○○
　　　　　　　　　　　應為送.
再審被告　　甲○○
訴訟代理人　黃吉雄律師
上列當事人間請求分割共有物事件，上訴人對於中華民國93年2
月26日本院92年度簡上字第103 號確定判決，提起再審之訴，本
院於94年5 月18日言詞辯論終結，判決如下：
    主     文
本院潮州簡易庭九十二年度潮簡字第七五號判決第一項、第三項
及本院九十二年度簡上字第一○三號判決均廢棄。
上開廢棄部分，再審被告在第一審簡易之訴駁回。
再審及前訴訟程序第一、二審訴訟費用由再審被告負擔。
    事實及理由
一、按再審之訴在實質上為前訴訟程序之再開及續行。因之，前
    訴訟程序之訴訟標的，對於共同訴訟之各人必須合一確定者
    ，其共同訴訟之一人或數人提起再審之訴，效力應及於其他
    共同訴訟人全體，受理再審之訴之法院應列全體共同訴訟人
    為再審原告予以裁判（最高法院87年度台上字第422 號判決
    參照）。本件前訴訟程序為請求分割公同共有物之訴，其訴
    訟標的對於公同共有人全體必須合一確定，再審原告乙○○
    、丁○○、己○○、庚○○、丙○○○提起本件再審之訴，
    效力應及於共同訴訟人戊○○，爰將戊○○併列為再審原告
    。又再審原告戊○○經合法通知，未於言詞辯論期日到場，
    核無民事訴訟法第386 條各款所列情形，爰依再審被告之聲
    請，由其一造辯論而為判決，合先敘明。
二、再審原告乙○○、丁○○、己○○、庚○○、丙○○○主張
    ：坐落屏東縣林邊鄉○○段346 地號土地上之未辦保存登記
    建物即門牌號碼同鄉○○路1 巷24之7 號磚造平房（下稱系
    爭房屋），為已故鄭壽所起造，鄭壽於民國67年12月13日死
    亡後，由再審原告與訴外人鄭秋水因繼承而公同共有，嗣因
    強制執行拍賣之結果，由再審被告取得鄭秋水公同共有之權
    利。又再審被告取得系爭房屋之公同共有權利後，提起分割
    之訴，經本院潮州簡易庭92年度潮簡字第75號判決將系爭房
    屋予以變價分割，並駁回再審被告其餘之訴（即請求再審原
    告辦理變更納稅義務人名義部分），再審原告就敗訴部分提
    起上訴，詎本院92年度簡上字第103 號判決竟依民事訴訟法
    第463 條準用第249 條第2 項之規定，認再審原告之上訴在
    法律上顯無理由，不經言詞辯論，逕以判決駁回再審原告之
    上訴，依最高法院42年台上字第526 號等判例，其適用法規
    顯有錯誤，爰依民事訴訟法第496 條第1 項第1 款之規定，
    提起本件再審之訴，請求將原確定判決關於此部分予以廢棄
    改判等情，並聲明：(一)本院潮州簡易庭92年度潮簡字第75號
    判決第1 項及本院92年度簡上字第103 號判決均廢棄。(二)兩
    造公同共有之系爭房屋依下列方法分割：如附圖所示甲部分
    面積38平方公尺分歸再審原告公同共有；如附圖所示乙部分
    面積19.05 平方公尺分歸再審被告所有。至再審原告戊○○
    則未於言詞辯論或準備程序期日到場，亦未提出書狀作何聲
    明或陳述。
三、再審被告則以：本件並非得逕向最高法院提起上訴之事件，
    依民事訴訟法第436 條之7 之規定，僅得以足影響於判決之
    重要證物漏未斟酌為由，提起再審之訴，再審原告依民事訴
    訟法第496 條第1 項第1 款適用法規顯有錯誤之規定提起再
    審之訴，顯無再審理由。又民事訴訟法第496 條第1 項第1
    款所謂適用法規顯有錯誤，應以確定判決違背法規或現存判
    例解釋為限，若在學說上諸說併存，尚無判解可據者，不得
    指為用法錯誤。所謂適用法規顯有錯誤者，不包括漏未斟酌
    證據及認定事實錯誤之情形在內。解釋意思表示原屬事實審
    法院之職權，原確定判決不過就事實審法院所確定之事實為
    法律上之判斷，事實審法院解釋意思表示縱有不當，亦不生
    適用法規顯有錯誤問題（最高法院58年度台再字第33號判決
    及63年台上字第880 號、64年台再字第140 號判例參照）。
    本件原確定判決以經查詢結果再審原告戊○○不在國內，其
    餘再審原告無法取得其同意以繼續保持公同共有，而認再審
    原告之上訴在法律上顯無理由，不過係就其所確定之事實為
    法律上之判斷，縱有不當，亦不生適用法規顯有錯誤之問題
    。再法院之判決，無論有何法律上之瑕疵，無當然無效者，
    故在判決確定後，在法律上縱有瑕疵，亦應視為已因確定而
    補正（最高法院58年度台再字第35號判決參照)。 本件再審
    原告不過係因主張原物分割而有所爭執，原確定判決未採納
    其主張，在法律上縱屬稍有瑕疵，亦已因確定而補正，而不
    得據為再審之理由等語，資為抗辯，並聲明：再審之訴駁回
    。
四、經查：系爭房屋為鄭壽所起造，鄭壽於67年12月13日死亡後
    ，由再審原告與鄭秋水因繼承而公同共有，嗣因鄭秋水公同
    共有之權利，經強制執行拍賣，由再審被告取得，再審被告
    乃提起分割之訴，經本院潮州簡易庭92年度潮簡字第75號判
    決將系爭房屋變價分割，再審原告對此部分提起上訴，本院
    92 年 度簡上字第103 號第二審判決，準用民事訴訟法第24
    9 條第2 項之規定，以再審原告之上訴在法律上顯無理由，
    而不經言詞辯論，逕以判決駁回再審原告之上訴，而告確定
    等事實，為兩造所不爭執，並有本院潮州簡易庭92年度潮簡
    字第75號及本院92年度簡上字第103 號民事判決各1 件在卷
    可稽，復經本院調卷查閱無訛，堪信為實在。
五、本件兩造之爭點為：1.原確定判決是否有適用法規顯有錯誤
    之再審事由存在？2.系爭房屋能否裁判分割？倘能裁判分割
    ，原確定判決之分割方法是否公平適當？茲論述如下：
  (一)按民事訴訟法第249 條第2 項規定：原告之訴，依其所訴之
    事實，在法律上顯無理由者，法院得不經言詞辯論，逕以判
    決駁回之。此依同法第436 條之1 第3 項及第463 條之規定
    ，固為簡易訴訟之上訴程序所準用。惟查民事訴訟法第249
    條第2 項所謂原告之訴，依其所訴之事實，在法律上顯無理
    由者，係指依原告於訴狀內記載之事實觀之，在法律顯然不
    能獲得勝訴之判決者而言。第二審法院準用民事訴訟法第
    249 條第2 項之規定，對於當事人之上訴不經言詞辯論逕以
    判決駁回之者，須當事人聲明上訴之事項，在法律上顯無理
    由時，始得為之，若當事人於其聲明上訴之事項，能否為有
    利之證明，則屬事實問題，而與其上訴在法律上顯無理由者
    不同，自不在不經言詞辯論逕以判決駁回其上訴之列。最高
    法院62年台上字第845 號、42年台上字第526 號著有判例。
    該條規定為言詞審理之例外，未經言詞辯論即駁回上訴，牽
    涉辯論權及程序保障之問題，應審慎為之，如有改善之可能
    ，即應給予補充之機會，而不能逕以顯無理由加以駁回。本
    院92年度簡上字第103 號確定判決，雖以再審原告乙○○、
    丁○○、己○○、庚○○、丙○○○並無法取得再審原告戊○○之同意，且經依職權查詢再審原告戊○○並不在國內，
    再審原告顯無法取得戊○○之同意書，有出入境查詢結果可
    稽，因認再審原告聲明上訴之事項，在法律上顯無理由，而
    不經言詞辯論逕以判決駁回其上訴。但再審原告乙○○等人
    能否證明已徵得再審原告戊○○之同意，乃對於其聲明上訴
    之事項能否為有利證明之事實問題，與上訴在法律上顯無理
    由者不同。何況，系爭房屋未辦保存登記，且係因繼承而取
    得，迄未辦理繼承登記，能否分割實有疑義，如不能分割，
    正應廢棄原判決改判駁回再審被告之訴，益難謂再審原告之
    上訴在法律上顯無理由。就此原確定判決違背上開判例，自
    屬有民事訴訟法第496 條第1 項第1 款所定適用法規顯有錯
    誤之再審事由存在（最高法院57年台上字第1091號判例參照
    ）。又對於簡易訴訟程序之第二審確定終局裁判，提起再審
    之訴，並不限於民事訴訟法第436 條之7 所定就足影響於裁
    判之重要證物漏未斟酌一項，同法第496 條第1 項各款所定
    之事由，當然亦得據以提起再審之訴，此觀該第436 條之7
    之立法理由「‧‧‧‧爰增列本條規定，以維護當事人之權
    益。至第496 條至第498 條以及其他有關再審條文之規定，
    除本章另規定外，仍在適用之列」等語，不難明白。再審被
    告辯稱本件不得依民事訴訟法第496 條第1 項第1 款之規定
    提起再審之訴云云，要無足取。
  (二)按因繼承、強制執行、公用徵收或法院之判決，於登記前已
    取得不動產物權者，非經登記，不得處分其物權，民法第75
    9 條定有明文。又分割共有物，既對於物之權利有所變更，
    即屬於處分行為之一種，凡因繼承於登記前已取得不動產物
    權者，其取得雖受法律之保護，不得以其未經繼承登記而否
    認其權利，但繼承人如欲分割共有物，因屬於處分行為，自
    非先經繼承登記，不得為之。不動產之分割，性質上屬於處
    分行為，非於辦理保存及繼承登記後不得為之（最高法院56
    年度台上字第2417號、72年度台上字第2072號判決參照）。
    查系爭房屋並未辦理保存登記，且再審原告因繼承而取得系
    爭房屋之公同共有權利，尚未辦理繼承登記，為兩造不爭之
    事實，依前開說明，系爭房屋自不得予以分割，不論協議分
    割或裁判分割均無不同（最高法院68年度第13次民事庭庭推
    總會議決議(二)附帶決議參照）。依此，系爭房屋既不得裁判
    分割，則原確定判決之分割方法是否公平適當，即無再加審
    究之必要。
六、綜上所述，本件再審原告以原確判決有民事訴訟法第496 條
    第1 項第1 款所定適用法規顯有錯誤之事由，提起再審之訴
    ，為有理由。又再審原告雖聲明以原物分割之方法分割系爭
    房屋，惟系爭房屋既不得分割，即應駁回再審被告之訴，不
    受再審原告聲明之拘束，爰將本院潮州簡易庭92年度潮簡字
    第75號判決第1 項及本院92年度簡字第103 號判決廢棄改判
    如主文第2 項所示。
七、據上論結，本件再審之訴為有理由，依民事訴訟法第505 條
    、第436 條之1 第3 項、第450 條、第385 條第1 項前段、
    第78條，判決如主文。
中　　華　　民　　國　　94　　年　　5 　　月　　31　　日
                    民事第二庭
                        審判長法　官　阮世賢
                              法　官　楊中琪
                              法　官　春生
正本係照原本作成。
本判決不得上訴。
                              書記官  洪榮華
中　　華　　民　　國　　94　　年　　5 　　月　　31　　日
